【裁判字號】    89,上易,212
【裁判日期】    890329
【裁判案由】    詐欺
【裁判全文】
臺灣高等法院高雄分院刑事判決                八十九年度上易字第二一二號
    上 訴 人  台灣高雄地方法院檢察署檢察官
    被    告  甲○○○
    選    任
    辯 護 人  程高雄
右上訴人因被告詐欺案件，不服台灣高雄地方法院八十八年度易字第一○八四號中華
民國八十八年十二月二十三日第一審判決（起訴案號：台灣高雄地方法院檢察署八十
八年度偵字第一八五四號），提起上訴，本院判決如左：
    主  文
上訴駁回。
    理  由
一本案經本院審理結果，認第一審判決以不能證明被告甲○○○有詐欺之犯行，而為
  無罪之諭知，並無不合，應予維持，並引用第一審判決書記載之證據及理由。（如
  附件）。
二 至被害人黃陳美英於偵查中指稱：伊在得知陳素雲逃亡前一星期及逃亡後，先後
   曾打電話問被告，查問陳素雲有無冒標，被告均答稱陳素雲沒冒標云云，檢察官
   因而質疑被告有掩飾實情，與陳素雲有詐欺犯意之聯絡。惟據被告供稱：黃陳美
   英查問時，陳素雲已標走會款，被告怕黃陳美英去找陳素雲求償，陳素雲會因此
   不再繳會款等語，衡情被告此種處理方式雖有所不當，但被告為保障本身之權益
   ，未與陳素雲共謀詐標黃陳美英之會款，亦可能如此處理，尚難以此即認被告與
   陳素雲有詐欺之犯意聯絡。本件檢察官之上訴為無理由，應予駁回。
三據上論斷，應依刑事訴訟法第三百六十八條、第三百七十三條，判決如主文。
本案經檢察官郭振昌到庭執行職務。
中      華      民      國    八十九    年      三      月    二十九    日
                              臺灣高等法院高雄分院刑事第二庭
                                  審判長法官  曾永宗
                                        法官  曾玉英
                                        法官  邱永貴
右正本證明與原本無異。
不得上訴。
                                      書記官  鄭靜芳
中    華    民    國     八十九     年       三       月    三  十      日
                                                                        Ｆ
附件：
臺灣高雄地方法院刑事判決                        八十八年度易字第一八四號
    公訴人  臺灣高雄地方法院檢察署檢察官
    被  告  甲○○○  女四十六歲（民國○○○年○月○○日生）
                      住高雄市左營區○○○路一巷十四弄十一號
                      居高雄市左營區○○○街三十八巷九弄十八號
                      身分證統一編號：Ｓ二0000000號
    選  任
    辯護人  程高雄律師
右列被告因詐欺案件，經檢察官提起公訴（八十八年度偵字第一八五四號），本院判
決如左：
    主  文
甲○○○無罪。
    理  由
一、公訴意旨略以：甲○○○與陳素雲共同基於意圖為自己不法所有之犯意聯絡，由
    甲○○○自為會首，召集會期自民國八十四年九月十五日起至八十七年二月一日
    止，每會新台幣（下同）五千元，共計五十八會之民間互助會，陳素雲為甲○○
    ○招募陳美英加入一會，然甲○○○明知陳素雲並未經陳美英之同意，竟由陳素
    雲以陳美英之名義標得互助會款，詐取其他互助會會員之互助會會款二十八萬五
    千元，得手後，即逃逸不見蹤影。而認甲○○○所為係犯刑法第三百三十九條第
    一項之詐欺取財罪嫌。
二、「罪疑唯輕」為我國刑事訴訟法之法定原則，故犯罪事實之認定，應憑證據，如
    未能發現相當證據，或證據不足以證明，自不能以推測或擬制之方法，為裁判基
    礎（最高法院四十年台上字第八六號判例參照）。無論直接證據或間接證據，其
    為訴訟上證明，須於通常一般人均不致於有所懷疑，而得確信其為真實之程度者
    ，始得據之為有罪之認定，倘其證明尚未達此一程度，而有合理性懷疑之存在時
    ，即無從為有罪之認定（最高法院七十六年台上字第四九八六號判例參照）。若
    不能證明被告犯罪者，應諭知無罪之判決，刑事訴訟法第三百零一條第一項定有
    明文。
三、公訴人指被告余方美與陳素雲共同假冒陳美英名義標取會款，係以「陳素雲於本
    院另案八十六年訴字第一五○○號案件之供述」及「陳美英亦於上開另案中指述
    ：伊在得知陳素雲逃亡後，曾打電話問甲○○○：陳素雲有無冒標伊的會等語，
    方女答以沒有；另陳素雲逃亡前一星期，伊亦問過方女，方女也稱無」為據。
四、訊據被告甲○○○堅決否認犯罪，辯稱：陳素雲共參加五會，陳素雲曾說其中一
    會是代友人參加；陳素雲要標最後一會時說是友人要標會，而伊不知陳素雲未得
    實際參加之人之同意，所以才同意讓陳素雲標等語。
五、經查：
    （一）、陳素雲共參加系爭互助會五會（兩會以其弟陳文貴名義、三會以陳素雲
            名義參加，即本院卷第十八、十九頁之會單上編號四十三號至四十七號
            ），惟其中一會實際上之參加人為陳美英，此經陳美英、陳素雲、被告
            於另案供述在卷（參台灣高等法院高雄分院八十八年上訴字第二四一一
            號卷八四頁）；至於系爭互助會單上編號五十三、五十四號之「美英」
            則係王陳貴美，並非陳美英，亦經王陳貴英證述在卷（參本院卷三十三
            頁）。又「陳素雲已標走系爭互助會之五個會，陳素雲係於八十五年七
            月一日標走陳美英之會，而自八十六年四月份起未繳交會錢」等情，業
            經被告於另案際明在卷（參本院八十六年訴字第一五○○號卷第五十八
            頁；台灣高等法院高雄分院八十八年上訴字第二四一一號卷八十四頁）
            。
    （二）、就「八十五年七月一日以前，被告是否知道陳素雲之五個會中有一會之
            實際參加人為陳美英」一事，陳美英與被告雖各執一詞。惟陳美英堅稱
            「伊與陳素雲、被告三人碰面時，曾談過系爭互助會，伊並曾向被告表
            示想競標」（參本院卷四十六頁、四十七頁、六十三頁），而被告既供
            稱「（參加時）陳素雲有說其中一會是給別人」（本院卷六十二頁）、
            且稱「是陳女（陳素雲）告訴我是陳美英要標會，我才讓陳女（陳素雲
            ）投標」（本院八十六年訴字第一五○○號卷第七十八頁）。可知「被
            告於八十五年七月一日以前，應知陳素雲之五個會中有一會之實際參加
            人為陳美英」無訛。
    （三）、再則，「被告雖明知陳美英透過陳素雲實際參加系爭互助會一會」（如
            前述），且「陳素雲標取該陳美英之會時，並未事先得到陳美英之同意
            」（參台灣高等法院高雄分院八十八年上訴字第二四一一號卷五十五頁
            ）。惟「陳美英每個月均係將應繳交之會錢交由陳素雲轉交予被告，而
            未曾親自交付會錢予被告；且陳美英未曾向被告說過：一定要由其（陳
            美英）本人親自投標而不可由陳素雲代為投標」等情，業據陳美英證述
            在卷（參本院卷六十三頁筆錄）。是既然均由陳素雲代陳美英處理相關
            互助會之會務，且陳素雲於得標後仍持續繳交會錢至八十六年四月份未
            未續交，則除非另有積極證據足證「陳素雲標取陳美英之互助會時，余
            方美桃已明知陳素雲係違反陳美英之意願參與競標，且知陳素雲已有意
            暗中扣留不將標得之現金轉交予陳美英」，否則本院斷難認定被告與陳
            素雲間有詐欺之共同犯意聯絡。
    （四）、本案並無積極證據足證被告與陳素雲間有共同之犯意聯絡：
            １、爰陳素雲雖於另案（甲○○○等人告陳素雲詐欺等罪）中曾陳稱：
                「我（陳素雲）有找陳美英來上會，我有冒陳美英的名義，是經會
                首同意，但沒經陳美英同意」（八十六年上訴字第二四一一號卷第
                五十五頁）、「我冒標陳美英的會，是甲○○○同意我使用陳美英
                的會」等語（參八十六年訴字一五○○號卷七十八頁）。然，余方
                美桃於另案調查時已當庭表示「陳女（素雲）告訴我（余）是陳美
                英要標會，我才讓陳女投標」（八十六年訴字一五○○號卷七十八
                頁）。而上開陳素雲之筆錄上雖記載「甲○○○同意我使用陳美英
                的會」、「我有冒陳美英的名義，是經會首同意」。然究竟陳素雲
                之上開供述是要表明何事仍有未明。亦即上開陳素雲於另案之供詞
                實未明確表明「甲○○○同意之內容為何」。究竟甲○○○係「僅
                同意陳素雲五會中之一會實際上由陳美英參加？」，抑或係「僅因
                該陳美英之會均由陳素雲處理，故同意陳素雲標取陳美英之會，但
                不知陳素雲投標前未得陳美英同意」？甚或是「明知陳素雲未得陳
                美英同意，且知陳素雲已擬不將標得之現金交陳美英，卻仍同意陳
                素雲標取該陳美英之會」？實則，承審法官於審理其他「會首涉嫌
                冒標會員互助會」案件之過程中，亦常見有會首先說有「冒標某某
                會員之會」，但經承審法官再追問是否承認犯罪時，會首旋即補充
                說明其所謂之「冒標」是指「以其他會員名義投標，但有先得該會
                員同意」之情形。是陳素雲於另案所為之上開陳述，語意仍有未明
                ，以致究竟其真意為何仍存有各種可能性存在。而陳素雲因另案經
                地檢署通緝，迄今仍未緝獲；本院亦命警拘提無著（參本院卷附之
                拘提報告書」，是本院無從再傳喚陳素雲到庭作證補充訊問，則萬
                難以陳素雲上開另案中語意不明之供述，遽為不利於被告甲○○○
                之認定。
            ２、其次，會首對各會員負有給付會款之責，遇有會員倒債時，會首須
                負起全部責任，故衡情若非有極特殊之因素存在，則會首絕無同意
                會員冒標其他會員合會之可能。惟陳素雲於另案供述中均未曾提及
                「何以陳素雲會同意其標取陳美英之會」，是以衡情被告應無「明
                知陳素雲冒標仍予同意」之理。
            ３、至於陳美英於陳素雲逃亡前一星期，及得知陳素雲逃亡後，雖均曾
                打電話詢問甲○○○伊之合會是否遭陳素雲冒標，而甲○○○答稱
                沒有。然此僅為事後之行為，且只是補強證據、間接證據，並非足
                以證明「被告與陳素雲間有共謀」之直接證據。而就被告於本院所
                辯稱「因陳素雲於標得陳美英之會後，事隔多時陳素雲才對伊說已
                先將所領得之會款挪作他用並未交予陳美英，所以陳美英問伊時，
                伊怕若對陳美英明說，陳美英若去找陳素雲理論陳素雲會跑路，伊
                才未對陳美英說明實情」等語，經參諸「陳美英知悉陳素雲跑路後
                ，甲○○○才知道陳素雲跑路」等情（經陳美英於本院訊問時陳述
                在卷），本院實難完全排除被告上開辯詞之可能性。從而，陳素雲
                既經傳拘無著未能到庭作證，則本院萬難依此補強證據、間接證據
                遽而推認被告與陳素雲間有共同詐欺之犯意聯絡。
      按被告並無自證無罪之義務，縱其所辯不可採信，然若無積極證據證明被告犯
      罪，則仍應諭知被告無罪之判決。綜上所述，陳素雲於另案之陳述真意為何尚
      有疑義，陳素雲經依法傳拘、通緝無著致未能到庭陳述，則本案實乏直接證據
      證明「被告與陳素雲間有共同之犯意聯絡」，而「事後陳美英電詢被告時，被
      告未據實以告」又僅為間接之證據，則本院窮調查之能事，仍不證明被告犯罪
      ，公訴人又未舉其他積極證據，稽諸上開說明，應諭知被告無罪判決。
六、又依起訴書之犯罪事實欄所載「、、詐取其他互助會會員之互助會會款二十八萬
    五千元」，而未敘明被告得有其他利益，足信檢察官僅係起訴「被告明知陳素雲
    未經陳美英之同意，竟由陳素雲以陳美英之名義標得互助會款」，而非起訴「被
    告於招組八十四年九月十五日互助會之行為應負詐欺刑責」，併此敘明。
七、台灣高雄地方法院檢察署檢察官於本案函送本院起訴之同時，在來函之說明欄內
    另載明該署八十七年偵字第二七五二二號案件與本案有連續犯裁判上一罪而移本
    院併辦。然查：本案起訴事實已為無罪之諭知，與上開案件自無連續犯之關係。
    況且，另案（八十七年偵字第二七五二二號案件）告訴狀之內容係指訴「甲○○
    ○於八十三、四年先後召組四個互助會，並於八十六年七月間止會，而認甲○○
    ○涉有詐欺罪嫌」，則該案與本案起訴書所載之犯罪手法不同，時間亦相差甚久
    （本案之時間距另案之起會時已將近一年），實亦萬難認有何連續犯之關係。再
    由，公訴人於起訴書中並未載明上開二偵案之事實及理由，而採「後案（八十八
    年偵字一八五四號）起訴，同時將前案（八十七年偵字第二七五二二號案件）移
    送本院併辦」之方式，亦堪信檢察官之真意應係認二案並無連續犯裁判上一罪關
    係，否則何以不將另案之事實查明後於起訴書中一併敘明？從而，該另案（八十
    七年偵字第二七五二二號），自應退回由檢察官另行偵辦。
據上論斷，應依刑事訴訟法第三百零一條第一項，判決如主文。
本案經檢察官彭斐虹到庭執行職務。
中   華      民      國    八十八    年      十二      月    二十三  日
                                臺灣高雄地方法院刑事第六庭
                                    法  官  洪碩垣
右正本證明與原本無異。
如不服本判決，應於判決送達後十日內，向本院提出上訴狀。
                                    書記官  高惠珠
中      華      民      國    八十九    年      一        月      五    日


司法院資訊處製作；財團法人民間司法改革基金會備份。
